臺灣高等法院花蓮分院刑事判決　　　　　　　　　　九十一年度上訴字第一七一號
　　上　 訴　 人　臺灣臺東地方法院檢察署檢察官
　　被　　　　告　甲○○
　　上訴人即被告　乙○○
　　共　　　　同
　　指　定辯護人　劉柏駿　本院助理法官
右上訴人因被告違反槍砲彈藥刀械管制條例案件，不服臺灣臺東地方法院九十一年度
訴字第四九號中華民國九十一年六月二十六日第一審判決（起訴案號：臺灣花蓮地方
法院檢察署九十年度偵字第二二一一號），提起上訴，本院判決如左：
    主  文
原判決關於乙○○部分撤銷。
本件乙○○部分免訴。
檢察官對甲○○之上訴駁回。
    理  由
壹、上訴駁回部分（即被告甲○○部分）：
  一本案經本院審理結果，認第一審判決被告甲○○免訴，並無不當，應予維持。一
    審判決書所記載之理由與本院後述理由不相砥觸者，均引用之。
  二檢察官上訴意旨略以：槍砲彈藥刀械管制條例第二十條第一項所規定原住民製造
    或持有自製獵槍「供作生活工具之用者」者，係指獵槍係其生活上必備之工具，
    不可或缺者而言（例如「原住民獵戶」或「為驅趕野獸入侵作物之原住民農戶」
    ），被告甲○○僅係偶而從事打獵活動，打獵並非其謀生之方式，其所自製之獵
    槍即非其「供作生活之工具」原審判決被告甲○○部分免訴，顯然不當云云。
  三惟查：
    (一)按原住民基於不同之文化傳統，其所追求之價值與其他族群迥然不同，其傳統
      生活之內涵與其他族群有甚大之差異。而原住民依先祖所留下之傳統方式製造
      簡易獵槍上山獵捕飛禽走獸，並將所得獵物與族人分享，本屬原住民傳統生活
      方式中極為重要之一部分，此乃眾所皆知之事實。近年來，原住民之生活型態
      雖已因社會之整體發展及族群之融合而發生重大之改變，其專以狩獵為生或以
      狩獵為主要生活內容者，雖已極為罕見，惟自製簡易獵槍，於農閒或工作之餘
      入山狩獵，仍屬部分原住民（尤其較為年長者）難以忘情之生活內容。是八十
      五年九月二十五日修正公布之槍砲彈藥刀械管制條例第十四條（八十六年十一
      月二十四日修正時移置於二十三條）即已明定：「獵槍、魚槍、刀械專供生活
      習慣特殊國民之生活工具者，其管理辦法，由中央主管機關於本條例修正公布
      後六個月內定之。」隨後於八十六年三月二十四日公布之「生活習慣特殊國民
      獵槍魚槍刀械管理辦法」第三條第二項所謂「專供生活習慣特殊國民生活工具
      」即包括原住民於狩獵、祭典等場合所使用之獵槍在內。依該辦法之規定，只
      要不具備該辦法第五條所規定之消極條件，並完成警察機關之報備及發照手續
      後，即可自製或持有獵槍（該辦法第四條至第六條規定參照─見本院卷第○○
      頁）。換言之，原住民依前開管理辦法之規定自製或持有自製獵槍，乃至於持
      槍入山狩獵，除有違反野生動物保育法之情形外，本非法所不許。
    (二)嗣後因原住民未依前開管理辦法之規定合法自製或持有獵槍而誤觸槍砲彈藥刀
      械管制條例重典之情形仍層出不窮，立法者有鑑於此，乃於八十六年十一月二
      十四日修正公布之槍砲彈藥刀械管制條例第二十條第一項明定：「原住民未經
  許可，製造、運輸、陳列或持有自製之獵槍，供作生活工具之用者，減輕或免
      除其刑，並不適用前條（第十九條強制工作）之規定。」其立法說明略謂：「
      基於原住民所自製之獵槍，係屬傳統習慣專供獵捕維生之生活工具，且其結構
      、性能及殺傷力均遠不如制式獵槍，為恐原住民偶一不慎，即蹈法以第八條（
      製造、持有獵槍罪）相加，實嫌過苛，爰增訂得減輕或免除其刑規定，並得排
      除本條例強制工作之適用。」惟嗣後原住民未依前揭管理辦法規定，合法自製
      及持有獵槍，觸犯槍砲彈藥刀械管制條例第八條規定之情形仍一再發生，立法
      者乃再於九十年十一月十四日修正公布槍砲彈藥刀械管制條例二十條第一項明
      定：原住民未經許可製造持有自製之獵槍，供作生活工具之用者，僅處以新臺
      幣二萬元以下之行政罰，而予以除罪化。依據該條修正立法說明：「刪除『減
      輕或免除其刑』幾字，給予除罪化．．．因為既然屬於供作生活上及文化上工
      具之用，而無據為犯罪工具的意圖．．．以落實憲法增修條文及符合本條例多
      元化主義的政策目標與規範意旨」可知此次修法之主要目的，乃在貫徹憲法增
      修條文第十條第十一項：「國家肯定多元文化，並積極維護發展原住民族語言
      及文化」之精神，落實保障原住民原有生活及文化習慣之立法政策。綜合立法
      者正視原住民文化之差異性而於歷次修法所展現對原住民文化傳統之尊重和寬
      容，槍砲彈藥刀械管制條例第二十條第一項所謂：「原住民製造、運輸或持有
      而供作生活工具之用之自製獵槍」自應解釋為：「原住民本於其文化傳統所形
      成之特殊習慣，專為其於生活中從事狩獵、祭典等活動使用，而以傳統方式所
      製造、運輸或持有之自製簡易獵槍。」故原住民本於其文化傳統所形成之特殊
      習慣，專為其於生活中所從事之狩獵活動為目的，而以傳統方法製造或持有簡
      易獵槍，即應有前揭規定之適用，不以恃狩獵為生或以狩獵為其生活主要內容
      者為限，始與立法本旨相契合。
    (三)查被告甲○○為年逾五十歲之山地原住民，有戶籍謄本之記載可稽（見原審卷
      第四九頁），其雖非恃狩獵為生，惟其所辯伊係本於其文化傳統所形成之特殊
      習慣，以傳統方法專為打獵而自製並持有扣案簡易獵槍一節，核與常情及內政
      部警政署刑事警察局鑑驗通知書之記載（見二二一一號偵查卷第五頁）並無違
      背，衡情顯然可信。基於以上(二)之說明，原審依修正後槍砲彈藥刀械管制條例
      第二十條第一項及刑事訴訟法第三百零二條第四款之規定判決免訴，於法即無
      不當。
    (四)檢察官上訴意旨指原住民製造或持有自製獵槍，除恃獵槍之使用為生之原住民
      外，其餘偶而從事狩獵活動之原住民，不論其是否專為生活中打獵之用而製造
      或持有自製獵槍，均依前揭槍砲彈藥刀械管制條例第八條之規定，論處五年以
      上有期徒刑，顯然失之過苛，且與前述尊重原住民文化傳統及特殊生活習慣之
      立法本旨有違，本院不予認同。其上訴不能認為有理由，應予駁回。
貳、原判決撤銷部分（即被告乙○○部分）：
  一被告乙○○與被告甲○○同為山地原住民，有其戶籍謄本之記載可稽（見原審卷
    第五二頁），其與被告甲○○共同持有被告甲○○所自製之簡易獵槍前往山區進
    行狩獵，基於前述相同之理由（包括一審判決書就被告甲○○所敘述之理由與本
    院前述理由不相砥觸部分），亦應諭知免訴。
  二原審遽予論罪科刑，尚有未洽，本院自應予以撤銷，另諭知免訴之判決。
據上論斷，應依刑事訴訟法第三百六十八條、第三百六十九條第一項前段、第三百七
十三條、第三百六十四條、第三百零二第四款，判決如主文。
本案經檢察官翟光軍到庭執行職務。
中      華      民      國    九十一    年      九      月      九      日
                                    審判長法官  謝  志  揚
                                          法官  賴  淳  良
                                          法官  何  方  興
右正本證明與原本無異。
如不服本判決應於判決送達後十日內向本院提出上訴狀。其未敘述理由者，並應於提
出上訴狀後十日內向本院補提理由狀（須附繕本）。
                                        書記官  劉  妙  娘
中      華      民      國    九十一    年      九      月      九      日
